【裁判字號】    90,訴,707
【裁判日期】    900627
【裁判案由】    違反保險法
【裁判全文】
臺灣臺中地方法院刑事判決                            九十年度訴字第七○七號
    公  訴  人  台灣台中地方法院檢察署檢察官
    被      告  甲○○原名張.
    選任辯護人  游琦俊
右列被告因違反保險法等案件，經檢察官提起公訴（八十八年度偵字第一九八二四號
），本院判決如左：
    主  文
甲○○非保險業經營保險業務，處有期徒刑壹年參月，緩刑肆年。
    事  實
一、甲○○（原名張世昌）於民國八十五年八月間，以新台幣（下同）五百萬元之代
    價，向韋思隴購入設址在台北市內湖區○○○路○段七十二號一樓之「台灣艾登
    卡有限公司」（八十七年九月二十五日再增資五百萬元，並變更公司組織為股份
    有限公司，下稱艾登卡公司）經營權，並以其不知情之母朱玉娥名義擔任艾登卡
    公司之名義負責人，其則為該公司之實際負責人兼總經理。甲○○明知艾登卡公
    司所登記營業之項目為：一、汽車之進出口及代理業務。二、新汽車、舊汽車之
    買賣業務。三、汽車零配件之進出口買賣及按裝業務（限赴客戶現場作業）。
    四、一般進出口貿易業務（許可業務除外）。五、汽車防盜器材、警報器、防盜
    辨識系統之買賣及按裝業務。六、停車設備：包括機械式、電子式之停車計時收
    費器及攜帶式掌上型收費查核器及其零組件之買賣業務。七、汽車零配件之市場
    調查、國內外市場推廣營銷研究顧問業務。八、前各項產品之進出口貿易業務（
    許可業務除外）。九、代理國內外廠商前各項產品之投標及報價業務。並未包括
    保險或類似保險業務，且保險業務之經營，須經主管機關財政部核准，係特許之
    行業。詎甲○○竟自民國八十五年八月間起，至八十八年三月間止，經由艾登卡
    公司及台北縣服務中心（台北縣新莊市○○路二八一號）、台中服務中心（台中
    市○○路○段二一０之三號一樓）、台南聯絡處（台南市○○○路八十八巷五十
    六號三樓）、等全省各地分公司之業務員，透過汽車經銷商或汽車商行，以「丟
    車賠車」及失竊期間提供免費租車服務等宣傳號召，推銷艾登卡公司之「艾登卡
    辨識系統」、「艾登卡俱樂部會員」、「全方位保全系統」、「全方位保全系統
    續保」等汽車保險產品予不特定客戶。其經營方式為：購買該公司如附件所示防
    盜辨識系統等產品之客戶，於客戶另行投保有合法之車輛竊盜險時，如發生車輛
    失竊未能尋回之保險事故時，艾登卡公司即按如附件所示之理賠內容，分別提供
    客戶自身所另行投保之車輛竊盜險所未提供之「免費租車服務」、「租車代金」
    或「客戶自身所投保之車輛竊盜險與車輛重置價格間之自負額及折舊」之理賠服
    務。其收費方式則按客戶所屬車輛之車價高低（即日後發生賠償事故時之賠償額
    度高低），按每六十萬元為一級距，區分為五級（即車價在一百二十萬元以下者
    ，為綠卡，收費三千元；車價在一百二十萬元至一百八十萬元間者，為銀卡，收
    費一萬二千元；車價在一百八十萬元至二百四十萬元者，為金卡，收費一萬五千
    元，並以此類推，最高以車價三百六十萬元之鑽石卡為限），而以此方式，未經
    許可而經營如附件所示之車輛失竊保險業務，合計銷售上開保險產品予二萬名以
    上客戶。其間甲○○為避免客戶車輛失竊率過高，超出艾登卡公司財務能力所能
    負擔之範圍，乃以艾登卡公司為被保險人，另向富邦產物保險股份有限公司（下
    稱富邦保險公司）及英商皇家太陽聯合產物保險公司台灣分公司（下稱皇家太陽
    保險公司）分別投保產品責任險，以轉嫁其對購買上開艾登卡公司之「艾登卡辨
    識系統」、「艾登卡俱樂部會員」、「全方位保全系統」、「全方位保全系統續
    保」等汽車保險產品客戶之部分理賠風險，同時並以富邦保險公司及皇家太陽保
    險公司所出具予艾登卡公司之保險證明書供為其推銷上開艾登卡公司所販賣之汽
    車保險商品使用。富邦保險公司承保期間為自八十三年八月二十五日至八十六年
    八月二十五日及八十六年十二月一日至八十七年十二月一日，皇家太陽保險公司
    承保期間為八十六年二月一日至八十七年二月一日，嗣富邦保險公司及皇家太陽
    保險公司鑑於汽車失竊率偏高，而分別於八十七年六月三十日及八十七年四月三
    十日提前終止契約。惟艾登卡公司之業務員仍繼續銷售上開保險商品予客戶黃國
    防、林志平等人，事後客戶黃國防、林志平等人所有之車輛失竊，甲○○乃簽發
    發票人台灣艾登卡有限公司、付款人為合作金庫玉成支庫，帳號第六一二二一五
    號、票號第ＡＵ0000000號、到期日八十八年三月三十一日、面額三十六
    萬九千元及票號第ＡＵ0000000號、到期日八十八年三月二十三日、面額
    十三萬二千三百十五元之支票作為理賠之用，惟艾登卡公司因財務困難，於八十
    八年三月二十日結束營業，上開支票均告退票，致客戶黃國防、林志平及其他購
    買上開汽車保險產品之客戶，在失車後無法獲得如附件所示之理賠，始察知上情
    。
二、案經法務部調查局中部地區機動工作組移送台灣台中地方法院檢察署檢察官偵查
    起訴。
    理  由
壹、有罪部分：
  一、訊據被告甲○○對以艾登卡公司經營如附件所示賠償業務之事實，坦承在卷，
      惟矢口否認有何違反公司法、保險法及詐欺情事，並辯稱：伊所經營者為上開
      防盜辨識系統之產品「保證」，而非「保險」，充其量僅係危險移轉契約，向
      客戶所收取之對價，亦非依汽車失竊之危險率計算，且有投保產品責任保險等
      語。按保險法第一條規定，本法所稱保險，謂當事人約定，一方交付保險費於
      他方，他方對於因不可預料或不可抗力之事故所致之損害，負擔賠償財物之行
      為。經查：
      （一）被告甲○○對其實際負責艾登卡公司之業務，並經營如附件所示之車輛
            失竊賠償業務等事實，於本院審理中供明在卷，核與證人即艾登卡公司
            台中分公司業務經理楊錦昌、業務員陳文吉、證人即經銷商弘國汽車公
            司總經理黃錦國、冠綸汽車有限公司負責人陳冠汝及被害人林志平分於
            法務部調查局中部地區機動工作組所證述公司所經營之業務內容、提出
            檢舉時所證述之經銷情形及所指述失車未獲賠償等情大致相符，並有產
            品保證書、理賠同意書、裝設申請表、退票之支票影本各一份附於偵查
            卷內可資佐證。另查，艾登卡公司之登記營業項目為：一、汽車之進出
            口及代理業務。二、新汽車、舊汽車之買賣業務。三、汽車零配件之進
            出口買賣及按裝業務（限赴客戶現場作業）。四、一般進出口貿易業務
            （許可業務除外）。五、汽車防盜器材、警報器、防盜辨識系統之買賣
            及按裝業務。六、停車設備：包括機械式、電子式之停車計時收費器及
            攜帶式掌上型收費查核器及其零組件之買賣業務。七、汽車零配件之市
            場調查、國內外市場推廣營銷研究顧問業務。八、前各項產品之進出口
            貿易業務（許可業務除外）。九、代理國內外廠商前各項產品之投標及
            報價業務。並未包括保險或類似保險業務一節，亦有公司登記資料可稽
            ，均屬實在。
      （二）被告甲○○雖辯稱上開業務僅係為彰顯公司防盜辨識系統之優越而為之
            防盜「保證」，並非「保險」云云。但查，依卷附艾登卡公司產品保證
            書背面所附條款內容觀之，被告甲○○所經營之艾登卡公司出售予客戶
            之「艾登卡辨識系統」、「艾登卡俱樂部會員」、「全方位保全系統」
            、「全方位保全系統續保」等商品，其約定內容為：購買該公司如附件
            所示防盜辨識系統等產品之客戶，須另行投保合法之車輛竊盜險，如發
            生車輛失竊未能尋回之事故時，艾登卡公司即按如附件所示之理賠內容
            ，分別提供客戶自身所另行投保之車輛竊盜險所未提供之「免費租車服
            務」、「租車代金」或「客戶自身所投保之車輛竊盜險與車輛重置價格
            間之自負額及折舊」之賠償。且其收費方式，依證人即艾登卡公司台中
            分公司業務經理楊錦昌、業務員陳文吉於檢察官偵查中所證述：係按客
            戶所屬車輛之車價高低（即日後發生賠償事故時之賠償額度高低），按
            每六十萬元為一級距，區分為五級，即車價在一百二十萬元以下者，為
            綠卡，收費三千元；車價在一百二十萬元至一百八十萬元間者，為銀卡
            ，收費一萬二千元；車價在一百八十萬元至二百四十萬元者，為金卡，
            收費一萬五千元，並以此類推，最高以車價三百六十萬元之鑽石卡為限
            （見偵查卷第一一○頁）；另依卷附「台灣艾登卡產品報價單及規格表
            」（見偵查卷第十三及八八頁以下）內容觀之，客戶購買該公司如附件
            所示防盜辨識系統等產品時，依車價之不同而有不同之車輛失竊保障，
            客戶所繳納之費用確有高低之分。而被告甲○○於本院審理中自承：如
            僅單純蝕刻辨識號碼，而不提供任何失車保障者，收費約為五百元至一
            千元不等，另就辨識系統之號碼蝕刻、人工及藥水成本而言，無論客戶
            所屬車輛之車價高低，均屬相同（見本院九十年五月九日審判筆錄），
            據此觀之，被告甲○○所經營之艾登卡公司出售予客戶之辨識號碼蝕刻
            服務，其成本僅為五百元以下，對外之合理售價僅為千元上下，惟因艾
            登卡公司與客戶間另為上開客戶失車後所提供「免費租車服務」、「租
            車代金」或「客戶自身所投保之車輛竊盜險與車輛重置價格間之自負額
            及折舊」之服務，其售價乃依車價高低，大幅提高至三千元至二萬一千
            元不等。足見被告甲○○所經營之艾登卡公司實係於上開防盜辨識系統
            之號碼蝕刻業務外，另由客戶支付號碼蝕刻費用以外之其他費用，而取
            得艾登卡公司所提供客戶自身原所另行投保之車輛竊盜險所未提供之「
            免費租車服務」、「租車代金」或「客戶自身所投保之車輛竊盜險與車
            輛重置價格間之自負額及折舊」之理賠服務。所辯純係提供產品保證等
            語，核非可採。
      （三）被告甲○○雖另辯稱：此一業務於目前汽車市場上極為普遍，伊並有另
            行投保責任保險等語。惟按，國家之刑罰權，係對於每一被告之犯罪事
            實而存在，不因另有他人亦從事同一犯罪行為而得豁免，從而，被告張
            柏泓所提出之其他從事同類業務公司之廣告資料，尚不足為其有利之認
            定。又被告甲○○所經營之艾登卡公司就上開「免費租車服務」、「租
            車代金」或「客戶自身所投保之車輛竊盜險與車輛重置價格間之自負額
            及折舊」之理賠服務，雖另以艾登卡公司為被保險人，而向富邦保險公
            司及皇家太陽保險公司分別投保產品責任險，有保險單可參，惟艾登卡
            公司所要保之此項產品責任險，其被保險人為艾登卡公司自身，而非上
            開購買「免費租車服務」、「租車代金」或「客戶自身所投保之車輛竊
            盜險與車輛重置價格間之自負額及折舊」之理賠服務之客戶，二者不容
            混為一談，艾登卡公司此一投保產品責任險之行為，應僅係被告甲○○
            為避免客戶車輛失竊率過高，超出艾登卡公司財務能力所能負擔之範圍
            ，乃以艾登卡公司為被保險人，另向富邦保險公司及皇家太陽保險公司
            分別投保產品責任險，用以轉嫁其對購買上開艾登卡公司之「艾登卡辨
            識系統」、「艾登卡俱樂部會員」、「全方位保全系統」、「全方位保
            全系統續保」等汽車保險產品客戶之部分理賠風險，亦不足為其行為適
            法之認定。
      （四）被告甲○○經營艾登卡公司，於公司所營之防盜辨識系統銷售之外，另
            依車價之不同，而向客戶收取不等之費用，對於客戶對於因不可預料之
            事故（車輛失竊）所致之損害（未能尋回車輛），負擔賠償財物（「免
            費租車服務」、「租車代金」或「客戶自身所投保之車輛竊盜險與車輛
            重置價格間之自負額及折舊」）之責任，其所經營之業務，核屬保險至
            為明確，所辯不足採信。本案事證明確，被告甲○○上開犯行足以認定
            。
  二、按公司不得經營登記範圍以外之業務，公司法第十五條第一項定有明文，公司
      負責人違反此規定，應依同條第三項處罰，又法人違反非保險業經營類似保險
      業務之規定，處罰其行為負責人，保險法第一百六十七條第一項、第二項亦定
      有明文。核被告甲○○所為，係犯保險法第一百六十七條第一項及公司法第十
      五條第一項、第三項之罪。其所犯上開二罪間，有方法結果之牽連關係，為牽
      連犯，應從較重之保險法第一百六十七條第一項之罪處斷。爰審酌被告甲○○
      犯罪之動機、目的在圖商業利益、其犯罪手段，犯罪所生之危害及犯罪後之態
      度等一切情狀，量處如主文所示之刑。末查，被告甲○○前未曾受有期徒刑以
      上刑之宣告，有臺灣臺中地方法院檢察署刑案資料查註紀錄表及台灣高等法院
      被告全國前案紀錄表各一份在卷可按，其經此次刑之偵、審程序及罪刑宣告，
      日後當知警惕而無再犯之虞，本院綜核各情，認所宣告之刑，以暫不執行為適
      當，併予宣告緩刑四年，以啟自新。
貳、不另為無罪諭知部分：
  一、公訴意旨另以：被告甲○○明知富邦保險公司及皇家太陽保險公司鑑於汽車失
      竊率偏高，而分別於八十七年六月三十日、八十七年四月三十日提前終止與艾
      登卡公司間之責任保險契約，艾登卡公司已無財源可供理賠，卻仍意圖為自己
      不法之所有，未告知公司業務員上開保險公司已與艾登卡公司解約之實情，使
      不知情之公司業務員仍繼續持已失效之富邦保險公司保險證明書向不知情之客
      戶銷售前述之保險商品，致不知情之客戶黃國防、林志平等人陷於錯誤，購買
      保險產品，事後車輛失竊，甲○○所簽發之理賠支票，復因艾登卡公司財務困
      難而自八十八年三月二十日開始退票，致被害人黃國防、林志平無法獲得賠償
      金，其他購買該汽車保險產品之客戶日後如有失車情事亦無法獲得理賠，嚴重
      損害客戶權益，因認被告甲○○另涉犯刑法第三百三十九條第一項之詐欺取財
      罪嫌等語。
  二、按犯罪事實應依證據認定之，無證據不得推定其犯罪事實；不能證明被告犯罪
      者，應諭知無罪之判決。刑事訴訟法第一百五十四條、第三百零一條第一項分
      別定有明文。又按刑法第三百三十九條第一項詐欺罪之成立，以意圖為自己或
      第三人不法所有，以詐術使人將本人或第三人之物交付為要件。所謂以詐術使
      人交付，必須被詐欺人因詐術而陷於錯誤，若其所用方法，不能認為詐術，亦
      不致使人陷於錯誤，即不構成該罪（最高法院四十六年度台上字第二○六號判
      例參照）。至於民事債務當事人間，若有未依債務本旨履行給付之情形，在一
      般社會經驗而言，原因非一，其因不可歸責之事由無法給付，或因得對他造合
      法主張抗辯而拒絕給付，或因一時經濟困難，皆有可能，非必出於詐欺犯罪一
      端。再者，刑事被告依法不負自證無罪之義務，故在別無積極證據之情形下，
      自難僅以被告單純債務不履行之狀態，即推定其自始即有不法所有之意圖而施
      用詐術之犯行。
  三、訊之被告甲○○堅決否認有公訴人所指詐欺犯行。經查：被告甲○○經營上開
      非法之汽車失竊保險業務犯行，固如前述，惟其為提供客戶「免費租車服務」
      、「租車代金」或「客戶自身所投保之車輛竊盜險與車輛重置價格間之自負額
      及折舊」之理賠服務，及避免客戶車輛失竊率過高，超出艾登卡公司財務能力
      所能負擔之範圍，乃以艾登卡公司為被保險人，另向富邦保險公司及皇家太陽
      保險公司分別投保產品責任險，以轉嫁其對購買上開艾登卡公司之「艾登卡辨
      識系統」、「艾登卡俱樂部會員」、「全方位保全系統」、「全方位保全系統
      續保」等汽車保險產品客戶之部分理賠風險一節，有相關保險單在卷可參，且
      依相關投保資料觀之，艾登卡公司支付予富邦保險公司及皇家太陽保險公司之
      保險費高達千萬元以上，足見被告甲○○確有實際經營上開業務之真意。至於
      富邦保險公司及皇家太陽保險公司鑑於汽車失竊率偏高，雖分別於八十七年六
      月三十日及八十七年四月三十日提前終止契約，艾登卡公司之業務員固仍繼續
      銷售上開保險商品予客戶，惟被告甲○○所經營之艾登卡公司為負擔其對失車
      客戶之理賠責任，曾於八十七年九月間，再增資五百萬元，亦有公司登記資料
      在卷可按，則被告甲○○果有詐欺之犯意，其自始何須投保鉅額之產品責任險
      ？又何須增資五百萬元？且富邦保險公司所出具予艾登卡公司之保險證明書，
      並非艾登卡公司銷售保險商品予客戶時，所必須交付予客戶之必要文件，另證
      人楊錦昌並證稱：「．．．一般客戶因熟悉本公司商品，並不會要求檢視上述
      文件（指保險證明書）．．．」，自難僅據艾登卡公司於富邦保險公司及皇家
      太陽保險公司提前終止契約後，仍繼續銷售如附件所示保險商品及嗣後有未能
      履行理賠事宜，即認被告甲○○有公訴人所指詐欺犯行。此外，本院復查無其
      他積極證據，足資認定被告甲○○有何其他詐欺犯行，揆諸前揭規定，不能證
      明被告此部分犯罪，本應為被告甲○○被訴詐欺部分無罪之諭知，惟因公訴人
      認此部分與被告被告甲○○前揭有罪犯行間，有牽連犯之裁判上一罪關係，爰
      不另為無罪之諭知，併此敘明。
據上論斷，應依刑事訴訟法第二百九十九條第一項前段、公司法第十五條第一項、第
三項，保險法第一百六十七條第一項、第二項，刑法第十一條前段、第五十五條、第
七十四條第一款，判決如主文。
中      華      民      國    九十      年      六      月    二十七    日
                                臺灣臺中地方法院刑事第七庭
                                    法  官  林  宗  成
右正本證明與原本無異。
如不服本判決，應於送達後十日內向本院提出上訴狀（須附繕本），上訴於台灣高等
法院台中分院。
                                    書記官
中      華      民      國    九十      年      六      月    二十七    日
附錄論罪科刑法條
公司法第十五條：
公司不得經營登記範圍以外之業務。
公司之資金，除因公司間業務交易行為有融通資金之必要者外，不得貸與股東或任何
他人。
公司負責人違反前二項規定時，各處一年以下有期徒刑、拘役或科或併科新臺幣十五
萬元以下罰金，並賠償公司因此所受之損害。
保險法第一百六十七條：
非保險業經營保險或類似保險業務者，處一年以上七年以下有期徒刑，得併科新臺幣
三百萬元以下罰金。
法人犯前項之罪者，處罰其行為負責人。


司法院資訊處製作；財團法人民間司法改革基金會備份。
